【裁判字號】    87,上,497
【裁判日期】    901113
【裁判案由】    分割共有物
【裁判全文】
臺灣高等法院臺中分院民事判決  八十七年度上字第四九七號
      上  訴  人    甲○○
      複  代理人    洪志亨
                    黃紫芝
                    涂國慶
      被  上訴人    子○○
      被  上訴人    酉○○
      被  上訴人    未○○
      被  上訴人    申○○
      訴訟代理人    戌○○
      被  上訴人    庚○○
      被  上訴人    辰○○
      被  上訴人    戊○○
      被  上訴人    午○○
      被  上訴人    卯○○
      被  上訴人    宇○○
      被  上訴人    己○○
      被  上訴人    寅○○
      被  上訴人    宙○○○
      被  上訴人    乙  ○
      被  上訴人    癸○○
      被  上訴人    辛○○
      被  上訴人    丑○○
      被  上訴人    地○○○
      被  上訴人    壬○○
      被  上訴人    天○○○
      法定代理人    李玲玲
      被  上訴人    丙○○
      法定代理人    簡碧鳳
右當事人間分割共有物事件，上訴人對於中華民國八十七年六月二十九日臺灣南投地
方法院八十六年訴字第二七九號第一審判決提起上訴，本院判決如左：
      主      文
原判決除命辦理繼承登記部分外廢棄。
前項廢棄部分，兩造共有坐落南投縣名間鄉○○段一六三地號面積○．三八一六○一
公頃土地，其分割方法為如附圖乙案所示：Ｂ部分面積○．○三八一六○公頃分歸上
訴人取得，一六三部分面積○．三四三四四一公頃分歸被上訴人按附表所示分割後應
有部分比例保持共有。
上訴人其餘在第一審之訴駁回。
第一、二審訴訟費用由兩造按附表所示原應有部分比例負擔。
      事實及理由
一、(甲)上訴人聲明：求為判決：
      (一)原判決除第一、二項外廢棄。
      (二)前項廢棄部分，
        1.兩造共有坐落南投縣名間鄉○○段一五二地號面積○．○○二七四四公頃
          ，准予分割，其方法為將上開土地予以變賣，所得價金依兩造共有人應有
          持分之比例分配之。
        2.兩造共有坐落南投縣名間鄉○○段一六三地號面積○．三八一六○一公頃
          ，准予分割，分割方法如南投地政事務所民國九十年七月十六日複丈成果
          圖甲案所示，Ａ部分分歸上訴人取得，其餘部分分歸被上訴人按其應有部
          分保持共有。
      (三)訴訟費用由被上訴人等連帶負擔。
    (乙)被上訴人子○○、癸○○、壬○○聲明：求為判決：
      (一)上訴駁回。
      (二)訴訟費用由上訴人負擔。
    (丙)其餘被上訴人未於準備程序期日及言詞辯論期日到場，被上訴人庚○○、辰○
      ○、戊○○、午○○、卯○○、申○○、未○○、戌○○、酉○○、宇○○、
      己○○、吳淑、宙○○○、乙○、辛○○、丑○○、地○○○、天○○○共
      同具狀願意保持共有，並以附圖乙案為分割方法。另被上訴人巳○○、亥○○
      未以書狀作何聲明或陳述。
二、本件除被上訴人子○○、癸○○、壬○○外，其餘被上訴人均經合法通知，未於
    言詞辯論期日到場，核無民事訴訟法第三百八十六條各款所列情形，爰依上訴人
    之聲請，由其一造辯論而為判決。
三、上訴人於原審起訴主張：系爭坐落南投縣名間鄉○○段一五二地號面積○．○○
    二七四四公頃及同所一六三地號面積○．三八一六○一公頃之土地係上訴人與被
    上訴人庚○○、辰○○、戊○○、午○○、卯○○、申○○、未○○、戌○○、
    酉○○、宇○○、己○○、吳淑、宙○○○、乙○、癸○○、辛○○、子○○
    、丑○○、地○○○、壬○○、天○○○及已故人吳欽明、吳火土所共有，各人
    應有部分詳如後附表所示，吳欽明死亡後由上訴人丙○○、丁○○共同繼承，吳
    火土死亡後由上訴人巳○○、亥○○共同繼承，惟尚未辦理繼承登記，該二筆土
    地並無因物之使用目的不能分割之情形，共有人間亦未訂有不分割期限之契約，
    惟無法達成協議分割等情，求為命被上訴人丙○○、丁○○應就其被繼承人吳欽
    明所有系爭二筆土地與上訴人宇○○、吳火土、己○○、吳淑、宙○○○、乙
    ○公同共有之應有部分各十分之一，辦理繼承登記，被上訴人巳○○、亥○○就
    其被繼承人吳火土所有系爭二筆土地與上訴人宇○○、吳欽明、己○○、吳淑
    、宙○○○、乙○公同共有之應有部分各十分之一，辦理繼承登記，暨將系爭二
    筆土地為裁判合併分割之判決（原審判決命被上訴人丙○○、丁○○、巳○○、
    亥○○各就其被繼承人辦理繼承部分未據聲明不服）。
四、被上訴人庚○○、辰○○、戊○○、午○○、卯○○、申○○、未○○、酉○○
    、宙○○○、乙○、癸○○、辛○○、子○○、丑○○、地○○○、壬○○、天
    ○○○、丙○○、丁○○則以：系爭土地原共有人吳賜平之子吳國祥因負債累及
    其父，致應有部分輾轉過戶於上訴人名下，上訴人要求分割動機不明，且其取得
    之土地價值逾越債權額甚多，吳國祥亦悔於當初恣意舉債，決努力贖回土地，宗
    親善意回應實為情理之常，被上訴人無法同意分割；且系爭一五二號土地為既成
    道路，供公眾使用已有百餘年之久，並不能分割等語置辯，又所有被上訴人均同
    意繼續保持共有。
五、上訴人主張：系爭坐落南投縣名間鄉○○段一五二地號面積○．○○二七四四公
    頃及同所一六三地號面積○．三八一六○一公頃之土地係上訴人與被上訴人庚○
    ○、辰○○、戊○○、午○○、卯○○、申○○、未○○、戌○○、酉○○、宇
    ○○、己○○、吳淑、宙○○○、乙○、癸○○、辛○○、子○○、丑○○、
    地○○○、壬○○、天○○○及已故人吳欽明、吳火土所共有，各人應有部分詳
    如後附表所示，吳欽明死亡後由上訴人丙○○、丁○○共同繼承，吳火土死亡後
    由上訴人巳○○、亥○○共同繼承，惟未辦理繼承登記之事實，業據上訴人於原
    審提出土地登記簿謄本、戶籍謄本、繼承系統表為證，並為被上訴人所不爭執，
    堪信為真實。
六、上訴人復主張系爭坐落南投縣名間鄉○○段一五二地號面積○．○○二七四四公
    頃及同所一六三地號面積○．三八一六○一公頃之土地，並無因物之使用目的不
    能分割之情形，共有人間亦未訂有不分割期限之契約，惟無法達成協議分割等情
    ，被上訴人就系爭坐落南投縣名間鄉○○段一六三地號面積○．三八一六○一公
    頃之土地有上開情事，並不爭執，惟辯稱：該坐落南投縣名間鄉○○段一五二地
    號面積○．○○二七四四公頃土地為既成道路，供公眾使用已有百餘年之久，不
    能分割等語。查系爭坐落南投縣名間鄉○○段一五二地號土地為住宅區，同所一
    六三地號土地為農業區無法合併分割，有南投縣南投地政事務所八十九年八月十
    五日八九技地二字第一○三○一號函可稽（見本院卷(二)一八一頁），是以上訴人
    請求合併分割，即無從允許；又該坐落南投縣名間鄉○○段一五二地號土地，現
    為道路，經本院受命法官勘驗屬實，且目前係公眾通行，使用約十五年，亦有南
    投縣名間鄉公所八十八年三月六日（八八）名鄉建字第二五一三號函及上訴人所
    提出之照片可證（見本院卷(一)一七二頁、一七六、一七七頁），足見系爭坐落南
    投縣名間鄉○○段一五二地號土地確係供公眾使用之道路，允無疑義。按各共有
    人得隨時請求分割共有物，固為民法第八百二十三條第一項前段所規定。惟同條
    項但書又規定，因物之使用目的不能分割者，不在此限。其立法意旨在於增進共
    有物之經濟效用，並避免不必要之紛爭。例如已闢為道路之共有土地，係屬因土
    地之使用目的，不能分割（最高法院五八年台上字第二四三一號判例參照）。
    蓋已闢為道路之共有土地，屬供公眾通行使用，事涉公益，自應認係因使用目的
    不能分割。又所謂物之使用目的，乃指以往已存在之情形而言（最高法院八十七
    年度台上字第一三八六號判決、五十九年度台上字第四○五五號判決參照），是
    系爭坐落南投縣名間鄉○○段一五二地號土地既已闢為道路，係屬因土地之使用
    目的，自不能分割。從而，上訴人訴請就系爭一五二地號土地為裁判分割，自不
    能准許，應予駁回。
七、又兩造就系爭坐落南投縣名間鄉○○段一六三地號土地土地並無不分割之約定，
    亦查無依其使用目的不能分割之情形，又無法達成分割之協議，則上訴人本於土
    地共有人之地位，請求將系爭一六三地號土地為裁判分割，自屬正當，應予准許
    。至於分割之方法，查系爭一六三地號土地北方及東方為聯外道路，東方即為上
    開一五二號土地，共有人分別在一六三地號土地中間、東南、西北方及西南方散
    有地上建物使用，以三合院方式建築，中間有空地與一五二號土地相聯接，南邊
    與相鄰之一五七地號土地較為低窪，業經原審及本院受命法官勘驗屬實，有勘驗
    筆錄及南投地政事務所之土地複丈成果圖在卷可稽，而多數共有人均同意以乙案
    為分割方法，雖上訴人分得有被上訴人申○○、戌○○使用之泥土建造之建物（
    台語俗稱土角厝），然被上訴人亦願意拆除，而該建物年久失修而破舊，拆除亦
    不浪費資源；且上訴人所分得之位置，亦可銜接該一五二地號與聯外道路通行；
    如依上訴人所提甲案分割，固可使其分得北方臨路之方整土地，平日出入通行甚
    為便捷，他日建築房屋價值亦高，但其位置適在被告親族賴以祭祖之公廳即吳氏
    祠堂大門口（見原審八十六年十月一日勘驗筆錄後附現場略圖），顯未顧及多數
    共有人權益，於慎終追遠之善良風俗亦有未合，況未分配南方較低窪部分土地對
    其他共有人亦失公平；乙案則經應有部分合計為上訴人三倍有餘之多數被上訴人
    同意，吳氏祠堂週邊復可保持完整，是以本院斟酌兩造意願、土地使用現況、分
    割後利用價值及公平等原則，認以乙案為分割方法應屬公允，又兩造均稱無相互
    補償之必要；爰依乙案定分割方法。另被上訴人巳○○、亥○○雖未陳明保持共
    有，然彼二人應就其被繼承人吳火土所有前開一五二地號、一六三地號土地與其
    他被上訴人宇○○、吳欽明、己○○、吳淑、宙○○○、乙○為公同共有，並
    無應有部分，無從予以裁判另為分割，併此敘明。
八、從而，上訴人請求合併分割系爭坐落南投縣名間鄉○○段一五二地號及同所一六
    三地號土地，就該一五二地號土地部分，不能准許，就該一六三地號土地部分，
    應予准許，原審予以全部准許並就上訴人分配在第一六三號地最南邊部分，於法
    尚有未洽，自屬不能維持。上訴論旨指摘原判決不當，求為廢棄改判，非無理由
    。
九、本件事證已臻明確，兩造其餘攻擊防禦方法，核與判決之結果不生影響，無庸再
    逐一予以論究，併此敘明。
據上論結，本件上訴為有理由，依民事訴訟法第四百六十三條、第三百八十五條第一
項前段、第四百五十條第一項、第七十八條、第八十一條第二款、第八十五條第一項
前段，判決如主文。
中      華      民      國    九十      年      十一   月      十三    日
~B1民事第一庭審判長法  官  陳滿賢
~B2                法  官  朱  樑
~B3                法  官  鄭金龍
右為正本係照原本作成。
兩造均得上訴。
如對本判決上訴，須於收受判決送達後二十日內向本院提出上訴書狀，其未表明上訴
理由者，應於提出上訴後二十日內向本院提出上訴理由書（須按他造人數附具繕本）
，並繳納送達用雙掛號郵票拾份（每份參拾肆元）。
上訴時應提出委任律師或具有律師資格之人之委任狀；委任有律師資格者，另應附具
律師及格證書及釋明委任人與受任人有民事訴訟法第四百六十六條之一第一項但書或
第二項（詳附註）所定關係之釋明文書影本。
~B                書記官  林明冬
中      華      民      國    九十      年     十一     月     十四     日
附註：
民事訴訟法第四百六十六條之一（第一項、第二項）
對於第二審判決上訴，上訴人應委任律師為訴訟代理人。但上訴人或其法定代理人具
有律師資格者，不在此限。
上訴人之配偶、三親等內之血親、二親等內之姻親，或上訴人為法人、中央或地方機
關時，其所屬專任人員具有律師資格並經法院認為適當者，亦得為第三審訴訟代理人
。
                                                                        Ｈ
附表：
┌───────────┬────────┬────────┐
│  共  有  人  姓  名  │ 原應有部分比例 │ 分割後保持共有 │
│                      │                │ 之應有部分比例 │
├───────────┼────────┼────────┤
│      庚  ○  ○      │   二十分之一   │   十八分之一   │
├───────────┼────────┼────────┤
│      辰  ○  ○      │   二十分之一   │   十八分之一   │
├───────────┼────────┼────────┤
│      戊  ○  ○      │   二十分之一   │   十八分之一   │
├───────────┼────────┼────────┤
│      午  ○  ○      │     十分之一   │     九分之一   │
├───────────┼────────┼────────┤
│      卯  ○  ○      │   二十分之一   │   十八分之一   │
├───────────┼────────┼────────┤
│      申  ○  ○      │   二十分之一   │   十八分之一   │
├───────────┼────────┼────────┤
│      未  ○  ○      │   四十分之六   │     六分之一   │
├───────────┼────────┼────────┤
│      酉  ○  ○      │   二十分之一   │   十八分之一   │
├───────────┼────────┼────────┤
│      戌  ○  ○      │   二十分之一   │   十八分之一   │
├───────────┼────────┼────────┤
│宇○○、吳欽明（繼承人│                │                │
│：丙○○、丁○○）、吳│                │                │
│火土（繼承人：巳○○、│公同共有十分之一│公同共有九分之一│
│亥○○）、己○○、吳淑│                │                │
│、宙○○○、乙○    │                │                │
├───────────┼────────┼────────┤
│      癸  ○  ○      │  三十五分之一  │  六十三分之二  │
├───────────┼────────┼────────┤
│      辛  ○  ○      │  三十五分之一  │  六十三分之二  │
├───────────┼────────┼────────┤
│      子  ○  ○      │  三十五分之一  │  六十三分之二  │
├───────────┼────────┼────────┤
│      丑  ○  ○      │  三十五分之一  │  六十三分之二  │
├───────────┼────────┼────────┤
│    地  ○  ○  ○    │  三十五分之一  │  六十三分之二  │
├───────────┼────────┼────────┤
│      壬  ○  ○      │  三十五分之一  │  六十三分之二  │
├───────────┼────────┼────────┤
│    天  ○  ○  ○    │  三十五分之一  │  六十三分之二  │
├───────────┼────────┼────────┤
│      甲  ○  ○      │    十分之一    │                │
└───────────┴────────┴────────┘


司法院資訊處製作；財團法人民間司法改革基金會備份。
